臺灣高雄地方法院民事裁定　　　　　　 99年度重訴字第180號
原　　　告　黃欣瑞
原　　　告　劉只
原　　　告　黃欣怡
原　　　告　陳益昌
原　　　告　傅珍波
原　　　告　吳於春
原　　　告　童樂曦
原　　　告　黃敦略
原　　　告　黃義明
原　　　告　張朝晉
原　　　告　邱芳蘭
原　　　告　張榆鈺
原　　　告　范維芝
原　　　告　周蘇民
原　　　告　杜素蓮
原　　　告　王韶國
原　　　告　劉益煒
原　　　告　方常任
原　　　告　陳和瑞
原　　　告　陳鄭寶環
原　　　告　陳廖碧珠
原　　　告　呂美香
原　　　告　江秀蕾
原　　　告　曾奇南
原　　　告　廖運展
原　　　告　林高正
原　　　告　林黃圓女
原　　　告　黃荻榮
原　　　告　吳麗玟
原　　　告　海睿洋
原　　　告　劉美麟
原　　　告　林寶林
原　　　告　謝明展
原　　　告　謝佩珊
原　　　告　許陳鶯花
原　　　告　莊巧如
原　　　告　呂劉清琴
原　　　告　謝慈力
原　　　告　林阿羿
原　　　告　王婷鈺
原　　　告　陳蔡阿花
原　　　告　林振輝
原　　　告　周錦西
原　　　告　陳樟
原　　　告　蘇曾美月
原　　　告　陳淑麗
原　　　告　林孫玉環
原　　　告　胡龍萬
原　　　告　林怡君
原　　　告　蔡惠玲
原　　　告　陳丁春
原　　　告　王憲達
原　　　告　黃申景
原　　　告　楊陳玉蘭
原　　　告　陳艷珍
原　　　告　陳楊文里
原　　　告　曹桂榮
原　　　告　黃玉珠
原　　　告　劉嘉盛
原　　　告　劉昭英
原　　　告　陳阿送妹
原　　　告　黃玉春
原　　　告　黃湘涵
原　　　告　侯明雄
原　　　告　侯李春花
原　　　告　馮蜀蓉
原　　　告　林修斌
原　　　告　李秀芬
原　　　告　陳乃鳳
原　　　告　陳冠宏
共　　　同
訴訟代理人　陳忠勝律師
　　　　　　周崇賢律師
被　　　告　王益洲
被　　　告　吳卓憲
被　　　告　劉奕樑
被　　　告　林俊杰
被　　　告　陳長生
被　　　告　陽信商業銀行股份有限公司
法定代理人　林彭郎
訴訟代理人　白潤吟
訴訟代理人　黃正煌
被　　　告　陳勝宏
被　　　告　李慶成
上列當事人間請求損害賠償事件，原告於刑事訴訟程序（95年度
重金訴字第5 號及96年度重金訴字第37號）提起附帶民事訴訟（
98年度附民字第394 號），經本院刑事庭移送前來，本院裁定如
下：
    主  文
原告之訴及假執行之聲請均駁回。
訴訟費用由原告負擔。
    理  由
一、按因犯罪而受損害之人，於刑事訴訟程序得附帶提起民事訴
    訟，對於被告及依民法負賠償責任之人，請求回復其損害，
    刑事訴訟法第487 條第1 項定有明文。又該條項所定附帶民
    事訴訟之對象，除刑事被告外，固兼及於依民法負損害賠償
    責任之人，惟附帶民事訴訟之原告所主張之共同加害人，必
    以在刑事訴訟程序中經認定係共同侵權行為之人，始得謂為
    依民法負賠償責任之人，否則對之提起附帶民事訴訟，即難
    謂為合法。又刑事庭移送民事庭之附帶民事訴訟，僅移送前
    之訴訟行為準用關於刑事訴訟之規定，若移送後之訴訟程序
    ，則應適用民事訴訟法，故移送民事庭之附帶民事訴訟，縱
    其移送前提起此項訴訟，不合刑事訴訟法第487 條所定之要
    件，而有同法第502 條第1 項關於訴之不合法之規定情形時
    ，但其移送後之訴訟程序，既應適用民事訴訟法，即屬同法
    第249 條第1 項第6 款所謂起訴不備其他要件，仍應依該條
    款項之規定，以裁定駁回之（最高法院民國44年台抗字第 4
    號判例意旨及同院98年台抗字第610 號裁定意旨參照）。次
    按刑事法院得依刑事訴訟法第504 條第1 項規定，將附帶民
    事訴訟以裁定移送於該法院民事庭者，以刑事部分宣告被告
    有罪之判決者為限，至刑事訴訟諭知無罪、免訴、不受理之
    判決，刑事法院本應依同法第503 條第1 項前段規定以判決
    駁回原告之訴，如誤以裁定移送於民事庭，其訴之不合法，
    不因移送民事庭而受影響，受移送之民事庭應認原告之訴為
    不合法以裁定駁回之，最高法院66年臺上字第1094號判例，
    亦著有明文。
二、查，本件原告於本院95年度重金訴字第5 號及96年度重金訴
    字第37號以被告違反銀行法等刑事案件繫屬中提起附帶民事
    訴訟，主張被告王益洲成立「成豐集團」自稱該集團總裁，
    被告陳長生、劉奕樑、王益聰則先後擔任集團下「成豐開發
    股份有限公司」（下稱成豐開發）負責人，被告林俊杰為「
    成豐開發台中分公司」負責人及「勤龍紡織股份有限公司」
    （下稱勤龍公司）負責人，被告吳卓憲為成豐開發客服部負
    責人。被告王益洲於92年間以擔任萬里青企業股份有限公司
    （下稱萬里青公司）名義，購入位於苗栗縣大湖鄉○○段土
    地約40餘甲，並以上開土地及向國有財產局承租之同段000-
    0000地號土地，面積共9.5698公頃，向交通部觀光局申請「
    大湖溫泉主題飯店」開發案，惟未獲觀光局核准，嗣被告王
    益洲於93年12月10日復以萬里青公司名義向交通部觀光局申
    請變更開發名稱為「大湖遊樂區」開發案，交通部觀光局並
    將此案移由苗栗縣政府辦理，因萬里青公司於94年更名為成
    豐建設，被告王益洲人仍擔任負責人，故王益洲於94年初改
    以成豐建設名義向苗栗縣政府提出申請，然因資料不符且未
    補齊於94年5 月13日遭苗栗縣政府駁回。被告明知非銀行不
    得經營收受存款，自92年間起，利用在台北、板橋、台中、
    高雄等地設立之總公司及分公司，對外以共同開發大湖遊樂
    區為名義，向原告誆稱：「公司在苗栗縣大湖遊樂區○地○
    ○○段期間，每年固定分紅12％，各戶所投資金額，係購買
    公司開發土地，持有土地，共同開發大湖遊樂區和溫泉主題
    飯店，投資人購買土地後，交予被告陽信商業銀行股份有限
    公司（下稱陽信銀行）做土地信託，另投資滿3 年後，成豐
    開發保證以原價買回土地，縱投資人向銀行借款投資購買土
    地亦可從中獲取利益，投資人購買之土地係在大湖土地開發
    案範圍內，已通過審核或快通過審核」等利多，致使各原告
    誤信而與被告王益洲簽訂土地買賣契約（下稱系爭契約），
    由成豐開發擔任連帶保證人，並將如附表所示之投資款匯入
    被告王益洲設於陽信銀行泰山分行0000000000000 號帳戶及
    合作金庫營業部帳戶內。雖系爭契約係以位於大湖土地開發
    案內之苗栗縣大湖鄉○○段167-84地號等64筆土地為契約標
    的，惟實際上原告等係取得位於大湖土地開發案外之同段16
    7- 359號等土地，成豐開發並簽發與投資額面額相同之本票
    、優先認購股票證明及憑證印信領取收執聯予原告收執作為
    擔保，原告即將購得之上開土地信託登記予被告陽信銀行，
    並簽訂信託契約書，被告陽信銀行則另與成豐開發簽訂契約
    ，將土地出租予成豐開發從事開發工作，期間為3 年，被告
    王益洲則代成豐開發支付陽信銀行每筆不動產信託管理費3,
    000 元，並由王益洲代成豐開發按月給付每坪每月600 元之
    租金予陽信銀行後，由陽信銀行將相當於年利率12％而顯不
    相當之信託收益報酬轉匯至原告等所指定之帳戶。另實際上
    收取投資款及給付信託收益者均為被告王益洲，王益洲並支
    付旗下之營業員每坪3,250 元至5,750 元之佣金，支付成豐
    開發幹部每坪600 元之紅利，而被告自93年3 月起至94年11
    月止，共計銷售約37,690坪土地，及詐得22億6,140 萬元，
    惟上開金額均遭被告王益洲挪用，而原告遲至96年10月間被
    告王益洲棄保潛逃，公司開始未發放信託收益後，經公司員
    工告知後，始知受騙，是被告以上開不法行為訛騙原告等之
    款項，致原告血本無歸，原告自得依法請求被告賠償遭詐騙
    之投資款。又被告王益洲於94年7 月間以上開詐得款項利用
    林俊杰、吳卓憲名義購得勤龍公司股票，而該股票現由被告
    林俊杰、吳卓憲持有中，且被告林俊杰、吳卓憲於刑案審理
    時亦到庭陳稱，其名下所有勤龍公司股票，皆為王益洲所有
    ，其僅是掛名的人頭，則上開股票既皆屬王益洲以詐得款項
    購買，今被告王益洲業已逃逸，並怠於行使權利，原告為保
    全債權，自得依民法代位權之規定，代位被告王益洲向被告
    林俊杰、吳卓憲2 人請求返還其名下所有之勤龍公司股票，
    並由原告人代為受領。再者，被告陽信銀行為經主管機關許
    可兼營信託業務之銀行，依信託業法之規定，視為信託業，
    適用信託業法之規定，然原告與陽信銀行間之信託契約，實
    質上並未具有信託之實質內涵，陽信銀行並無直接或間接進
    行收益之行為，且對於受託土地之管理使用均受制於被告王
    益洲、劉奕樑所擬定之信託契約，故認上開信託契約之內容
    ，與信託法規定不符，而有巧立名目，協助被告等規避違法
    吸金之情形，而被告陳勝宏及李慶成為當時之主管人員，依
    信託法規定應與信託業連帶負損害賠償之責。為此，爰依侵
    權行為之法律關係及信託業法、銀行法之規定，提起本件訴
    訟。並聲明：(一)被告應連帶給付原告各如附表所示之金額，
    及各自起訴狀繕本送達翌日起至清償日止，按年息百分之 5
    計算之利息。(二)被告林俊杰應將登記在其名下所有之美嘉生
    電股份有限公司股票（上櫃代號：4415），返還被告王益洲
    ，並由原告代為受領。(三)被告吳卓憲應將登記在其名下所有
    之美嘉生電股份有限公司股票（上櫃代號：4415），返還被
    告王益洲，並由原告代為受領。(四)願以現金或銀行無記名可
    轉讓定期存單供擔保，請准宣告假執行。
三、惟查：
  (一)本件附帶民事訴訟所依附之刑事訴訟程序認定之犯罪事實，
    僅係認定被告王益洲、劉奕樑及陳長生有共同違反銀行法之
    規定，因而分別判處被告劉奕樑及陳長生有期徒刑7 年8 月
    及7 年4 月，被告王益洲部分則經通緝，另行審結等情，有
    本院95年度重金訴字第5 號及96年度重金訴字第37號判決在
    卷可稽。按銀行法第125 條第1 項前段規定之違反銀行法第
    29條第1 項所規定「非銀行經營收受存款、受託經理信託資
    金、公眾財產或辦理國內外匯兌業務罪」屬涉及社會法益之
    犯罪，難認原告所主張之損害為此犯罪處罰規定所保護之法
    益範圍，原告所受損害非因被告犯罪而直接發生者，尚不得
    據以提起刑事附帶民事訴訟。是此，原告既非被告王益洲、
    劉奕樑及陳長生本件違反銀行法犯罪行為之直接被害人，依
    前開判例要旨，其提起刑事附帶民事訴訟，請求被告王益洲
    、劉奕樑及陳長生連帶賠償，尚難認為合法。
  (二)此外，依本院上開刑事判決認定被告劉奕樑及陳長生並無涉
    犯常業詐欺之行為，且認定被告林俊杰違反銀行法部分無罪
    ；又本院上開刑事判決亦未認定被告吳卓憲、陽信銀行、陳
    勝宏及李慶成有與其它被告共同違反銀行法、信託法或常業
    詐欺之行為，且被告李慶成因擔任陽信銀行信託部經理，負
    責上述信託簽約之簽署之情，經檢察官以被告李慶成違反銀
    行法及詐欺罪罪嫌不足為由予以不起訴處分確定，此有台灣
    台北地方法院檢察署98年度偵字第7599號不起訴處分書在卷
    可參。揆諸上開說明，原告對被告林俊杰、吳卓憲、陽信銀
    行、陳勝宏及李慶成提起本件刑事附帶民事訴訟，即難認為
    合法。
  (三)再者，依本院上開刑事判決從未認定被告陽信銀行或該公司
    之職員李慶成及陳勝宏有何違法信託法之行為，是此，原告
    主張被告李慶成與陳勝宏依信託法規定與信託業即被告陽信
    銀行連帶負損害賠償，亦無理由。
  (四)綜上所述，原告並非被告王益洲、劉奕樑及陳長生違反銀行
    法行為之直接被害人，且被告林俊杰、吳卓憲、陽信銀行、
    陳勝宏及李慶成，依本院上開刑事判決均未認定渠等有違反
    銀行法、信託法或常業詐欺之行為，是原告對渠等提起附帶
    民事賠償部分，顯難認為合法，而刑事法院本應依刑事訴訟
    法第503 條第1 項前段規定以判決駁回原告之訴，惟刑事法
    院誤以裁定移送於本院民事庭，其訴之不合法，不因移送民
    事庭而受影響，本院民事庭自應認原告之訴為不合法，以裁
    定駁回之。而原告之訴既經駁回，其假執行之聲請亦失所附
    麗，應併予駁回。
四、爰依民事訴訟法第249 條第1 項第6 款、第95條、第78條，
    裁定如主文。
中    華    民    國   100    年    2     月    22    日
                  民事第一庭   法  官張茹棻
如不服本裁定應於送達後10日內向本院提出抗告狀，並繳納裁判
費新台幣1,000元。
中    華    民    國   100    年    2     月    22    日
                               書記官林瑞標
  附表：
 ┌──┬────┬───────┐
 │編號│姓  名  │金額（新台幣）│
 ├──┼────┼───────┤
 │ 01 │黃欣瑞  │    78萬元    │
 ├──┼────┼───────┤
 │ 02 │劉  只  │   540萬元    │
 ├──┼────┼───────┤
 │ 03 │黃欣怡  │   660萬元    │
 ├──┼────┼───────┤
 │ 04 │陳益昌  │   312萬元    │
 ├──┼────┼───────┤
 │ 05 │傅珍波  │   144萬元    │
 ├──┼────┼───────┤
 │ 06 │吳於春  │   120萬元    │
 ├──┼────┼───────┤
 │ 07 │童樂曦  │   5076萬元   │
 ├──┼────┼───────┤
 │ 08 │黃敦略  │    36萬元    │
 ├──┼────┼───────┤
 │ 09 │黃義明  │   300萬元    │
 ├──┼────┼───────┤
 │ 10 │張朝晉  │    18萬元    │
 ├──┼────┼───────┤
 │ 11 │邱芳蘭  │    42萬元    │
 ├──┼────┼───────┤
 │ 12 │張榆鈺  │    18萬元    │
 │    │(張芊平)│              │
 ├──┼────┼───────┤
 │ 13 │范維芝  │    18萬元    │
 ├──┼────┼───────┤
 │ 14 │周蘇民  │    96萬元    │
 ├──┼────┼───────┤
 │ 15 │杜素蓮  │   108萬元    │
 ├──┼────┼───────┤
 │ 16 │王韶國  │    18萬元    │
 ├──┼────┼───────┤
 │ 17 │劉益煒  │    30萬元    │
 ├──┼────┼───────┤
 │ 18 │方常任  │    36萬元    │
 ├──┼────┼───────┤
 │ 19 │陳和瑞  │    36萬元    │
 ├──┼────┼───────┤
 │ 20 │陳鄭寶環│    60萬元    │
 ├──┼────┼───────┤
 │ 21 │陳廖碧珠│    60萬元    │
 ├──┼────┼───────┤
 │ 22 │呂美香  │    42萬元    │
 ├──┼────┼───────┤
 │ 23 │江秀蕾  │    42萬元    │
 ├──┼────┼───────┤
 │ 24 │曾奇南  │   108萬元    │
 ├──┼────┼───────┤
 │ 25 │廖運展  │   120萬元    │
 ├──┼────┼───────┤
 │ 26 │林高正  │    18萬元    │
 ├──┼────┼───────┤
 │ 27 │林黃圓女│    36萬元    │
 ├──┼────┼───────┤
 │ 28 │黃荻榮  │    36萬元    │
 ├──┼────┼───────┤
 │ 29 │吳麗玟  │    42萬元    │
 ├──┼────┼───────┤
 │ 30 │海睿洋  │    90萬元    │
 ├──┼────┼───────┤
 │ 31 │劉美麟  │    18萬元    │
 ├──┼────┼───────┤
 │ 32 │林寶珠  │   132萬元    │
 ├──┼────┼───────┤
 │ 33 │謝明展  │    66萬元    │
 ├──┼────┼───────┤
 │ 34 │謝佩珊  │   294萬元    │
 ├──┼────┼───────┤
 │ 35 │許陳鶯花│    72萬元    │
 ├──┼────┼───────┤
 │ 36 │莊巧如  │    18萬元    │
 ├──┼────┼───────┤
 │ 37 │呂劉清琴│    18萬元    │
 ├──┼────┼───────┤
 │ 38 │謝慈力  │   600萬元    │
 ├──┼────┼───────┤
 │ 39 │林阿羿  │    60萬元    │
 ├──┼────┼───────┤
 │ 40 │王婷鈺  │    42萬元    │
 ├──┼────┼───────┤
 │ 41 │陳蔡阿花│    84萬元    │
 ├──┼────┼───────┤
 │ 42 │林振輝  │    48萬元    │
 ├──┼────┼───────┤
 │ 43 │周錦西  │   102萬元    │
 ├──┼────┼───────┤
 │ 44 │陳璋  │    18萬元    │
 ├──┼────┼───────┤
 │ 45 │蘇曾美月│    60萬元    │
 ├──┼────┼───────┤
 │ 46 │陳淑麗  │    24萬元    │
 ├──┼────┼───────┤
 │ 47 │林孫玉環│    66萬元    │
 ├──┼────┼───────┤
 │ 48 │胡龍萬  │    18萬元    │
 ├──┼────┼───────┤
 │ 49 │林怡君  │    18萬元    │
 ├──┼────┼───────┤
 │ 50 │蔡惠玲  │    18萬元    │
 ├──┼────┼───────┤
 │ 51 │陳丁春  │    48萬元    │
 ├──┼────┼───────┤
 │ 52 │王憲達  │    60萬元    │
 ├──┼────┼───────┤
 │ 53 │黃申景  │    18萬元    │
 ├──┼────┼───────┤
 │ 54 │楊陳玉蘭│    18萬元    │
 ├──┼────┼───────┤
 │ 55 │陳豔珍  │    90萬元    │
 ├──┼────┼───────┤
 │ 56 │陳楊文里│    18萬元    │
 ├──┼────┼───────┤
 │ 57 │曹桂榮  │   300萬元    │
 ├──┼────┼───────┤
 │ 58 │黃玉珠  │   150萬元    │
 ├──┼────┼───────┤
 │ 59 │劉嘉盛  │   102萬元    │
 ├──┼────┼───────┤
 │ 60 │劉昭英  │    48萬元    │
 ├──┼────┼───────┤
 │ 61 │陳阿送妹│    30萬元    │
 ├──┼────┼───────┤
 │ 62 │黃玉春  │    18萬元    │
 ├──┼────┼───────┤
 │ 63 │黃湘涵  │    18萬元    │
 ├──┼────┼───────┤
 │ 64 │侯明雄  │    18萬元    │
 ├──┼────┼───────┤
 │ 65 │侯李春花│   216萬元    │
 ├──┼────┼───────┤
 │ 66 │馮蜀蓉  │    72萬元    │
 ├──┼────┼───────┤
 │ 67 │林修斌  │    72萬元    │
 ├──┼────┼───────┤
 │ 68 │李秀芬  │   204萬元    │
 ├──┼────┼───────┤
 │ 69 │陳乃鳳  │   150萬元    │
 ├──┼────┼───────┤
 │ 70 │陳冠宏  │    30萬元    │
 └───────────────┘